【裁判字號】    94,訴,577
【裁判日期】    950804
【裁判案由】    損害賠償
【裁判全文】
臺灣雲林地方法院民事判決               94年度訴字第577號
原      告  乙○○
被      告  甲○○
訴訟代理人  張智學  律師
複  代理人  李建忠  律師
上列被告因過失傷害案件，經原告提起損害賠償之附帶民事訴訟
（九十四年度交附民字第三一號），由本院刑事庭裁定移送前來
，本院於民國95年7 月21日言詞辯論終結，判決如下：
    主      文
被告應給付原告新台幣貳拾陸萬零肆佰元及自民國九十四年六月
二日起至清償日止，按年息百分之五計算之利息。
原告其餘之訴駁回。
訴訟費用，由被告負擔十分之一；餘由原告負擔。
本判決第一項於原告以新台幣玖萬元為被告供擔保後，得假執行
，但被告如以新台幣貳拾陸萬零肆佰元為原告預供擔保後，得免
為假執行。
原告其餘假執行之聲請駁回。
    事實及理由
一、原告起訴主張：
  (一)被告於民國93年10月26日上午8 時55分許，駕駛車牌ＳＮ－
    ６００５號自用小客車，沿雲林縣斗六市○○路○段由西往
    東方向行駛，途經該路段13號前，欲向左迴轉時，理應注意
    車前狀況，隨時採取必要之安全措施，及迴車前，應暫停並
    顯示左轉燈號或手勢，看清無來往車輛，始得迴轉，另四車
    道以上或同向二車道道路，欲左轉彎時，應距交通路口30公
    尺前換入內側車道或左轉車道，其設有劃分島劃分快慢車道
    ，在慢車道行駛之車輛不得左轉，而依當時情形，又無不能
    注意情事，竟疏未注意往來車輛，自慢車道上貿然迴車，適
    其騎乘車牌ＰＷＤ－８７２號機車，沿同方向直行至該處，
    被告煞避不及因而衝撞其所騎乘之上揭機車，致其人車倒地
    ，受有右上眼瞼2.5 公分撕裂傷、右眼球周圍瘀青、左上眼
    瞼1.5 公分撕裂傷、左顴骨骨折、左側三叉顏面神經受損、
    下嘴唇1.5 公分撕裂傷、下顎骨骨折及右側膝蓋搓傷瘀青等
    傷害。
  (二)茲將其因本案車禍所受損害，臚列如下：
    1.增加生活需要部分：
      (1)其因本案車禍在台大醫院雲林分院住院治療，支出醫療
        費用新台幣（下同）23,537元、伙食費1,800 元、營養
        費10,000元、交通費3,600 元，並由其親屬陪伴照顧12
        天，比照職業看護每日報酬2,000 元計，其得向被告請
        求看護費24,000元。
      (2)其因本案車禍受有左顴骨骨折、左側三叉顏面神經受損
        、下顎骨骨折等傷害，牙齒必須重建，經醫師評估，計
        需醫療費用400,000 元。
    2.喪失或減少勞動能力部分：
      本案車禍發生後，其因左顴骨、左側三叉顏面神經、下顎
      骨等處受損無法正常進食，只能以牛奶、果汁勉強維持體
      力，無法工作，致受有600,000 元之損害。
    3.精神慰撫金部分：
      其因本案車禍致其臉顎受傷，身體及精神所受苦痛非輕，
      故請求被告支付其精神慰撫金1,000,000 元。
    4.綜上，其依民法第184 條第1 項訴請被告應賠付其因本案
      車禍所致之損害額總計為2,062,937 元。聲明：求為判決
      被告應給付其上開金額，及自起訴狀繕本送達翌日起至清
      償日止按年利率百分之五計算之利息，並願供擔保請求宣
      告假執行。
二、被告則辯以：
  (一)其欲迴轉前，已先打方向燈，並確定車後視線範圍內沒有人
    車才從雙黃線之缺口進行迴車，並無原告所稱未注意來車狀
    況之過失。又本案車禍肇事狀況，並非其所駕駛之自小客車
    去衝撞原告之機車，而係原告騎乘機車超速，且違規行駛內
    側車道，撞及已快要穿越雙黃線缺口之被告自小客車左後門
    。再者，其預備要左轉迴車時，原告之機車尚在100 公尺之
    外，其開始轉彎之際，車輛已轉向，後照鏡角度亦已改變，
    當時僅能目視雙黃線缺口情況，無法預知原告超速前來，因
    之，被告自無法迴避本案車禍之發生。
  (二)對原告請求賠償之項目及金額，陳述意見如下：
    1.醫療費用支出23,537元部分，被告不爭執，但此部分原告
      應已獲得保險公司理賠，3,600 元往返車資應提出證明，
      伙食費1,800 元、營養費10,000元則非因車禍事故所產生
      之必要支出。
    2.原告住院期間，被告有向原告表示願意替其聘僱看護，惟
      原告表示不需要，所以原告主張24,000元之看護費用，顯
      非必要支出。
    3.原告之牙齒是否須重建，經鈞院函請台大醫院雲林分院鑑
      定認為除左、右下顎第一大臼齒外，其餘牙齒並無植牙之
      必要，而原告之前述大臼齒在本案車禍前即為原有之缺齒
      ，是原告請求牙齒重建費400,000 元應不屬必要之醫療費
      用。
    4.原告之聽力、視力是否因本案車禍而減損，以及是否三個
      月無法工作，存有疑義，其主張減損勞動力受有600,000
      元損失，應提出證據證明之。
    5.被告於車禍發生後屢屢探視原告，並給付部分賠償金，原
      告請求1,000,000 元慰撫金，容有過高，應以500,000 元
      為適當。
  (三)原告就本案車禍之發生應負擔過失責任，是本件損害賠償，
    有過失相抵之適用，從而應減輕被告賠償之金額；又其已先
    後給付原告賠償金60,000 元，請求准予扣抵。
  (四)本案車禍發生可向被告所投保之保險公司請求強制汽車責任
    理賠，原告請求理賠保險金後，應自其所得請求之金額中扣
    除云云。聲明：駁回原告之訴；如受不利益判決，願供擔保
    請准免為假執行。
三、兩造不爭執之事實：
  (一)93年10月26日上午8 時55分許，被告所駕駛車牌ＳＮ－６０
    ０５號自用小客車，與原告所騎乘之車牌ＰＷＤ－８７２號
    機車在雲林縣斗六市○○路○段13號前路段發生車禍，原告
    因而受有右上眼瞼2.5 公分撕裂傷、右眼球周圍瘀青、左上
    眼瞼1.5 公分撕裂傷、左顴骨骨折、下嘴唇1.5 公分撕裂傷
    、下顎骨骨折等傷害。被告因前開車禍致人受傷事件而為本
    院刑事庭以過失傷害罪判處拘役59日，如易科罰金以300 元
    折算1 日，緩刑2 年，確定在案（94年度交簡字第56號）。
  (二)被告已先後賠償原告60,000元；又原告所支出之醫療費用23
    ,537元已自強制汽車責任險承保公司領得理賠金。
  (三)原告於本案準備程序進行中撤回機車修理費用19,800元之請
    求。
四、得心證之理由：
  (一)按汽車行駛起步前注意前後左右有無障礙或車輛行人，並應
    讓行進中之車輛行人優先通行。又汽車在四車道以上或同向
    二車道道路，欲左轉彎時，應距交岔路口三○公尺前換入內
    側車道或左轉車道；其設有劃分島劃分快慢車道，在慢車道
    上行駛之車輛不得左轉。再汽車迴車前，應暫停並顯示左轉
    燈光或手勢，看清無來往車輛，始得迴轉，道路交通安全規
    則第89條第1 項第6 款、第102 條第1 項第5 款、同規則第
    106 條第1 項第5 款分別定有明文。查，本案車禍發生後，
    被告於警訊時自述：當時車子（西向東方向）暫停斗六市○
    ○路旁，發動車子有打方向燈並有看後方沒來車，欲迴轉往
    西方向行駛，在車禍地點停車等穿越馬路，突然聽到車子後
    面被撞等情。另原告於警訊時陳述：伊騎乘機車沿斗六市○
    ○路○○道往斗六市方向（西向東）行駛，時速40幾公里，
    對方右側駛出，發生車禍，只知道機車前輪被對方撞到等語
    。又依警繪道路交通事故現場圖及現場照片顯示：被告之自
    小客車橫停於向東之快車道內，其左後車門凹損，原告之機
    車則左倒於機車優先道與快車道分道線上，機車前輪蓋有破
    損。且依當時天候為晴天，日間有自然光線，本案車禍發生
    地點為三岔路口，路面乾燥、無缺陷、無障礙物，且視距良
    好等客觀情狀，並無不能注意之情形【見雲林縣警察局斗六
    分局刑案偵查卷之道路交通事故調查報告表(一)】。綜上各情
    ，本案車禍發生，係因被告停車後、起步、進行左轉迴車，
    未讓左後方直行之原告機車先行，為肇事主因，要無足疑。
    另本案車禍經本院刑事庭函請台灣省嘉雲區車輛行車事故鑑
    定委員會鑑定及台灣省車輛行車事故覆議鑑定委員會覆議結
    果，亦同此認定，有前揭二會函覆之鑑定意見書各1 份附於
    本院94年度交易字第63號刑事卷內可稽。再，被告被訴過失
    傷害案件，經偵審結果，亦認其迴車不當為有過失，判處其
    罪刑確定，有本院94年度交簡字第56號刑事案卷可憑，被告
    猶仍以前揭情詞置辯要無可取。從而，原告主張被告應負過
    失侵權行為責任，洵屬有據。
  (二)次按行車速度，依速限標誌或標線之規定，無標誌或標線者
    ，行車時速不得超過五○公里。但在未劃設車道線、行車分
    向線之道路，或設有快慢車道分隔線之慢車道，時速不得超
    過四○公里。又汽車行駛時，駕駛人應注意車前狀況，並隨
    時採取必要之安全措施；道路交通安全規則第93條第1 項第
    1 款、第94條第3 項亦分別有明文規定。查，原告在台灣省
    嘉雲區車輛行車事故鑑定委員會調查鑑定本案車禍肇事責任
    時自述：一路上車速約50－60公里等情，顯見原告騎乘機車
    超速行駛，且行至本案車禍肇事地點，亦疏未注意車前狀況
    ，致與被告之自用小客車在機車專用道上發生碰撞，原告就
    本案車禍發生，亦與有過失至灼。另台灣省嘉雲區車輛行車
    事故鑑定委員會鑑定及台灣省車輛行車事故覆議鑑定委員會
    覆議結果，亦同此認定，有前揭二會函覆之鑑定意見書各1
    份附於本院94年度交易字第63號刑事卷內可稽。職故，被告
    辯稱本案車禍發生原告與有過失一節，亦屬可信。
  (三)又按「汽車、機車或其他非依軌道行駛之動力車輛，在使用
    中加損害於他人者，駕駛人應賠償因此所生之損害。」「不
    法侵害他人之身體或健康者，對於被害人因此喪失或減少勞
    動能力或增加生活上之需要時，應負損害賠償責任。」「不
    法侵害他人之身體、健康、‧‧‧者，被害人雖非財產上之
    損害，亦得請求賠償相當之金額。」民法第191 條之2 前段
    、第193 條第1 項、第195 條第1 項前段分別定有明文。本
    件被告駕駛自小客車與原告發生碰撞，不法侵害原告之身體
    、健康，從而原告依上揭規定請求被告賠償本案車禍所受損
    害，自屬有據。茲就原告請求被告賠償之項目、費用額，是
    否應予准許，分述如下：
    1.增加生活需要部分（醫療、看護、伙食、營養、交通等費
      用）：
      (1)原告主張：其因本案車禍在台大醫院雲林分院住院治療
        ，計支出醫療費用23,537元一節，固據其提出醫療費用
        單據影本11紙為佐。惟查，原告因本案車禍所支出之醫
        藥費曾向強制汽車責任保險人全額領得理賠償金一節，
        為其所自認在卷。而依強制汽車責任保險法第32條規定
        ：「保險人依本法規定所為之保險給付，視為被保險人
        損害賠償金額之一部分；被保險人受賠償請求時，得扣
        除之」。是原告就此部分醫療費用23,537元既領得保險
        給付，原告猶仍請求被告賠付，自無可採，不應准許。
      (2)又原告主張：其因本案車禍住院期間計支出伙食費1,80
        0 元、營養費10,000元云云。按飲食支出，為日常生活
        必要費用，是原告縱因車禍住院曾支出此項費用，仍難
        係本案車禍發生所增加之必要支出，是原告此部分請求
        ，要屬無理，不應准許。另營養費支出部分，原告雖未
        據提出單據，惟原告因本案車禍致其下嘴唇撕裂傷、下
        顎骨骨折無法進食，故以雞精、果汁等流質食物替代，
        尚屬可信，另國人住院常有補充營養品之習性，且原告
        此部分請求金額亦未踰越常情，是其此部分請求，尚非
        無據，應予准許。
      (3)再原告主張：住院期間曾由其親屬陪伴照顧12天，比照
        職業看護每日報酬2,000 元計，其得向被告請求看護費
        24,000元一節，雖為被告所否認，然查，原告因本案車
        禍自93年10月26日起在台大醫院雲林分院住院治療至同
        年11月6 日出院，術後須專業看護照顧等情，有原告提
        出之國立台灣大學醫學院附設醫院雲林分院診斷證明書
        附於本院94年度交附民字第31號卷內（詳該卷第15頁）
        可憑。而又侵權行為之被害人因受傷害而有僱請看護之
        必要，然實際上確是由其親屬負責看護時，該親屬固係
        基於親情代為照顧被害人生活起居，但其所付出之勞力
        ，仍得評價為財產上之價值，自不得因此使加害人免除
        其責任。從而原告主張其因車禍受傷需人照顧，以每日
        2,000 元計，其得向被告請求支付看護費用24,000元，
        應予准許。至被告空言陳稱：原告僅臉眼部位受傷，身
        體四肢並未受到傷害，可自行打理日常生活，毌需他人
        照護云云，要無可信。
      (4)另原告主張：出院後其曾陸續搭計程車回台大醫院雲林
        分院門診6 次，計支出交通費3,600 元一節，亦為被告
        所否認。查，原告因本件車禍所受為右上眼瞼撕裂傷、
        右眼球周圍瘀青、左上眼瞼撕裂傷、左顴骨骨折、下嘴
        唇撕裂傷、下顎骨骨折等傷害，依上開傷害部位及傷勢
        觀之，原告出院回診尚無搭乘計程車往來之必要，是本
        院認原告請求被告賠償前揭計程費支出尚非有據，不應
        准許。
      (5)末原告主張：其因本案車禍受有左顴骨骨折、左側三叉
        顏面神經受損、下顎骨骨折等傷害，牙齒必須重建，經
        醫師評估，計需植牙醫療費用400,000 元云云，固據其
        提出雲林縣北港鎮諸元牙醫診所蔡爾封醫師治療計劃書
        1 份為佐。惟觀諸上揭治療計劃書僅載：「病人‧‧‧
        經台大雲林分院手術後，來院尋求復健診治，因病人Ｘ
        光片所現並無牙根完全斷裂現象，只有臨床上可見‧‧
        ‧裂痕，另外‧‧‧因上顎骨斷裂及上顎釘上骨釘，造
        成搖動度II，此外左下顎第5 、7 兩顆，右下顎第7 顆
        也會動搖現象，建議病人目前先觀察，不用急著治療，
        ‧‧‧待骨重建完成後，見牙齒仍否會搖動而定」等語
        。另本院依被告聲請函請台大醫院雲林分院鑑驗原告因
        本案車禍受傷，其齒牙有無植牙必要？經該院覆稱：「
        二、據93年10月27日環口光片檢查，發現病患乙○○缺
        失左右下顎第一大臼齒，醫學上缺牙的部分在假牙的製
        作方面有：(一)傳統固定式假牙。(二)活動式假牙。(三)植牙
        。‧‧‧」等語。是由上開醫療單位意見所示結論，認
        原告之齒牙除左右下顎第一大臼齒原即缺牙外，其餘尚
        無進行假牙製作之必要。從而，原告請求被告預付本項
        植牙醫療費用400,000 元，要無可採，不應准許。
    2.喪失或減少勞動能力部分：
      原告主張：本案車禍發生後，其因左顴骨、左側三叉顏面
      神經、下顎骨等處受損無法正常進食，只能以牛奶、果汁
      勉強維持體力，無法工作，致受有600,000 元之損害云云
      。惟查，警訊時（平時從事何種工作？雙方是否相識？）
      原告陳稱：我沒有工作，與對方不相識等語【見雲林縣警
      察局斗六分局刑案偵查卷第2 頁】。此外，原告就其所主
      張之600,000 元勞動力損失，亦未提出證明以供本院審酌
      ，從而，被告辯稱：原告並未證明其有工作，且受有600,
      000 元收入減少之損失，原告請求被告賠償其勞動力喪失
      損害部分，委無足取等語，堪可採信。原告既末證明其因
      本案車禍而致收入減少，是其此部分請求，尚有未洽，不
      應准許。
    3.精神慰撫金部分：
      原告因本件車禍事故受有上開傷害，住院12日，接受眼皮
      、嘴縫合及顎骨固定鋼線復位等手術，且術後有左臉頰麻
      痺症狀，出院後，仍需門診追蹤治療，有原告提出之上開
      診斷證明書可參。查，原告自承其為高職畢業，名下無任
      何財產；被告則自承為大專畢業，車禍前從事幼教工作，
      育有二子等情，並為兩造所互不爭執。本院審酌兩造之身
      分、地位、經濟能力、原告所受傷害及精神上所受痛苦等
      一切情狀，認原告之非財產上損害以500,000 元為適當，
      且上開金額且為被告所是認；至逾此金額之請求，尚嫌過
      高，難謂正當。
    4.基上所述，原告因本件車禍所受之損害額為534,000 元（
      其計算式；營養費10,000＋看護費24,000＋慰撫金500,00
      0 ＝534,000）。
  (四)惟按損害之發生或擴大，被害人與有過失者，法院得減輕賠
    償金額或免除之，民法第217 條第1 項定有明文。本件車禍
    發生係因被告停車後、起步、進行左轉迴車，未讓左後方直
    行之原告機車先行，為肇事主因；另原告騎乘機車超速，且
    疏未注意車前狀況，致與被告之自用小客車在機車專用道上
    發生碰撞，為肇事次因等情，業如前述，是原告就本件車禍
    之發生與有過失甚明，本院審酌兩造之過失情節，認原告應
    負40% 之肇事責任，被告應負60% 之肇事責任，爰減輕被告
    賠償金額40% 。依此計算，被告應賠償原告之金額為320,40
    0 元（計算式：534,000 ×60% ＝320,400 元）。又被告已
    先後賠償原告60,000元，被告主張應予扣除，是上開金額經
    扣除被告已支付之60,000元後，即原告得向被告請求之賠償
    金額為260,400 元（計算式：320,400 －60,000＝260,400
    ）。
  (五)從而，原告依據侵權行為之法律關係，請求被告賠償其260,
    400 元，及自起訴狀繕本送達翌日即94年6 月2 日起至清償
    日止，按週年利率5 % 計算之利息，核無不合，應予准許，
    逾此部分之請求，為無理由，應予駁回。
  (六)原告就其勝訴部分固聲請宣告假執行，然本院判決命被告給
    付未逾50萬元，依民事訴訟法第389 條第1 項第5 款規定，
    法院應依職權宣告假執行，是原告之假執行聲請應認係促使
    本院職權之發動，本院自仍依上開規定為假執行宣告。惟被
    告陳明願供擔保請准免為假執行之宣告，亦無不合，爰酌定
    相當擔保金額准許之。至於原告其餘假執行聲請，因其訴被
    駁回而失所附麗，應併予駁回。又本件事證已臻明確，兩造
    其餘攻擊防禦方法及所提之證據，核與判決結果不生影響，
    不再一一論列，併此敘明。
五、據上論結，本件原告之訴為一部有理由，一部無理由，爰依
    民事訴訟法第79條、第389 條第1 項第5 款、第392 條第1
    項、第2 項，判決如主文。
中    華    民    國    95    年    8     月    4     日
                  民事第一庭    法  官  蔣得忠
以上為正本，係照原本作成。
如對本判決上訴，須於判決送達後廿日內向本院提出上訴狀。
中    華    民    國    95    年    8     月    4     日
                                書記官  賴成育


司法院資訊處製作；財團法人民間司法改革基金會備份。
